【裁判字號】    88,訴,74
【裁判日期】    890322
【裁判案由】    違反臺灣地區與大陸地區人民關係條例等
【裁判全文】
臺 灣 澎 湖 地 方 法 院 刑 事 判 決                 八十八年度訴字第七四號
     公  訴  人  臺灣澎湖地方法院檢察署檢察官
     被      告  己○○
     被      告  戊○○
     被      告  丁○○
右列被告因違反漁業法案件，經檢察官提起公訴 (八十八年度偵字第三七一號），本
院判決如左：
    主  文
己○○違反不得使大陸地區人民非法進入臺灣地區之規定，處有期徒刑捌月。扣案之
電纜線肆條、塑膠空氣吸管壹條 (電纜線及吸管長各一百四十一公尺）、潛水衣伍件
、潛水褲參件、蛙鞋支、潛水頭燈貳具、鉛帶壹條、抄網只、漁獲物捌公斤變得
之新臺幣陸佰肆拾元，均沒收。
被訴毀損部分無罪。
戊○○、丁○○共同違反採捕水產動物，不得使用電氣之規定，各處有期徒刑柒月。
扣案之電纜線肆條、塑膠空氣吸管壹條 (電纜線及吸管長各一百四十一公尺）、潛水
衣伍件、潛水褲參件、蛙鞋參支、潛水頭燈貳具、鉛帶壹條、抄網參只、漁獲物捌公
斤變得之新臺幣陸佰肆拾元，均沒收。
    事  實
一、己○○為中華民國船舶「連有財十六號」漁船船主，未經主管機關許可，於民國
    八十八年五月七日，駕駛「連有財十六號」漁船，自澎湖縣望安鄉報關出海，航
    行至大陸地區福建省崇武港附近沿海，接載申准僱用在臺灣地區離岸十二浬以外
    海域工作之大陸地區人民甲○○、丙○○、乙○○、庚○○（犯後業經返回大陸
    地區），使其非法進入澎湖縣望安鄉領海內。嗣並與戊○○、丁○○、甲○○、
    丙○○、乙○○、庚○○基於犯意之聯絡，於同年七月七日晚間，駕駛該船至同
    縣望安鄉三塭礁南方一浬附近我國領海內之海域，由己○○負責開船，戊○○負
    責以該船之電機供給電能，乙○○、庚○○、丁○○負責甲板工作，再以電線通
    電於電魚棒，共同以上開漁船之空氣壓縮機及電機供給氧氣與電能，由甲○○與
    丙○○穿潛水衣、潛水褲、蛙鞋並戴潛水頭燈及鉛帶潛入海中非法電捕水產動物
    ，而使甲○○、丙○○、乙○○、庚○○從事未經許可之在臺灣地區離岸十二浬
    以內海域電捕魚類之工作。嗣於同日夜間九時許，為警發覺鳴笛示警，己○○為
    避警追緝，倉促倒船逃逸不慎使該船右舷撞及澎安參號警艇船艏左舷凹損（此部
    分尚不構成犯罪，詳述於後），經警續追至同縣望安鄉將軍村後山五十公尺處海
    域查獲，扣得己○○所有供渠等電捕水產動物所用之電纜線四條、塑膠空氣吸管
    一條（電纜線及吸管長各一百四十一公尺）、潛水衣五件、潛水褲三件、蛙鞋三
    支、潛水頭燈二具、鉛帶一條、抄網三只、非供本件犯罪所用之魚網三只，及所
    電捕之魚類八公斤（已變賣得款新臺幣（下同）六百四十元）。
二、案經澎湖縣警察局移送台灣澎湖地方法院檢察署檢察官偵查起訴。
    理  由
一、訊據被告己○○、戊○○、丁○○均坦承有於右揭時地非法電捕水產動物之犯行
    ，被告己○○並坦認有未經主管機關許可，航駛「連有財十六號」漁船至大陸地
    區福建省崇武港沿海接載大陸地區人民甲○○、丙○○、乙○○、庚○○，並使
    之進入澎湖縣望安鄉我國領海內，從事未經許可之在臺灣地區離岸十二浬內電捕
    魚類之工作，惟被告己○○辯稱：其前往接載大陸地區漁民雖未事前申請，然於
    事後業於八十八年五月十日向澎湖區漁會提出報告書及合同書報備，且澎湖地區
    每艘漁船幾乎均在十二浬內作業，非僅「連有財十六號」一艘，又其於電捕魚類
    之前確不知電魚係違法云云。經查：右揭犯罪事實，除據被告己○○於警、偵訊
    及被告三人於審理中自白無訛，復據同案被告即受葉正芬僱用之大陸地區人民甲○○、丙○○、乙○○、庚○○於警訊供述屬實，互核相符，並有被告己○○所
    有供渠等電捕水產動物所用之電纜線四條、塑膠空氣吸管一條（電纜線及吸管長
    各一百四十一公尺）、潛水衣五件、潛水褲三件、蛙鞋三支、潛水頭燈二具、鉛
    帶一條、抄網三只、非供本件犯罪所用之魚網三只扣案及卷附扣押證明筆錄、刑
    案現場照片、機、漁船進出港檢查表可稽。而被告當日所電捕之魚類計八公斤，
    經變賣得款六百四十元，亦有臺灣澎湖地方法院檢察署贓證物款收據一紙存於偵
    查卷足佐。參以查扣之魚獲物其中供驗樣之三尾魚經送行政院農業委員會水產試
    驗所澎湖分所鑑定結果，其中芋魚之二，外部無鉤痕及刺網痕跡，腮蓋上有出血
    及胸鰭上之傷口導致血、體液外流，再由解剖發現該魚內臟破裂，腹腔中嚴重出
    血，同時腹腔後方脊椎骨破裂及肌肉上嚴重出血、瘀血等現象，研判該尾魚係遭
    電擊而致死，有該所八十八年七月十三日水試澎字第Ｏ三九五號函一紙及後附相
    片在卷（見偵卷第三十九頁至第四十六頁）足憑。至其餘二尾驗樣魚經前開鑑定
    結果，認其有明顯的罹網痕跡，內部無明顯之損傷，研判非由炸、電導致死亡，
    推測可能在某種因素下（如被騷擾或下毒等）驚慌外逃，致被圍在外之網所罹獲
    云云，足認被告以電擊方式採捕水產動物，致部分魚類直接遭電擊致死，部分魚
    類受驚擾外逃同被網獲，是該二尾驗樣魚雖非直接遭電擊致死，仍屬被告以電擊
    方法採捕所捕獲。又被告己○○為「連有財十六號」漁船船長，其曾於八十八年
    五月十日向澎湖區漁會提出臺灣地區漁船在臺灣地區離岸十二浬以外海域僱用大
    陸船員甲○○、丙○○、乙○○、庚○○上船之報告表，並經該漁會轉送澎湖縣
    政府及警察局安檢課核備在案，固據澎湖區漁會以八十九年一月七日澎漁會輔字
    第ＯＯ四七號、澎湖縣政府以八十九年一月五日（八九）澎府農漁字第ＯＯ八七
    四號函覆明確，並有上開函文後附之臺灣地區漁船船主在臺灣地區離岸十二浬以
    外海域僱用大陸船員上船報告表、切結書、大陸地區勞務合同書及輸出勞務人員
    名單在卷可證。惟查澎湖縣四面環海，居民多以海為田恃賴漁業資源營生，鑑於
    近年來漁業資源日益枯竭，青壯人口大量外移，中央乃訂定臺灣地區漁船船主在
    臺灣地區離岸十二浬以外海域僱用大陸地區船員暫行措施、臺灣地區漁船船主接
    駁受僱大陸地區船員許可辦法及僱用大陸地區船員應行注意事項等法令開放本縣
    漁船於十二浬以外海域僱用大陸船員協助作業，以應漁民實際需求。而依臺灣地
    區漁船船主在臺灣地區離岸十二浬以外海域僱用大陸地區船員暫行措施第一條，
    即明指該暫行措施係因應目前臺灣地區漁船船主在臺灣地區離岸十二浬以外海域
    僱用大陸地區船員作業需要所訂定，且依該暫行措施第五條規定：「受僱大陸船
    員不得隨漁船進入臺灣地區離岸十二浬以內。但因急病、災難或其他特殊事故，
    必須進入離岸十二浬以內時，準用外國人入出國境及居留停留規則第五章規定辦
    理」。又依據臺灣地區漁船船主接駁受僱大陸地區船員許可辦法第五條規定：「
    受僱大陸船員須隨漁船進入十二浬以內海域時，其漁船船主應於四小時前，先向
    所屬區漁會或漁業通訊電台通報，並即向直轄市、縣（市）政府漁業主管機關申
    請，經審查確認符合前條及第六條所定要件予以核准後，將船名及大陸船員名冊
    轉請當地警察機關許可」。是依前開規定可悉，被告申請僱用大陸地區船員甲○○、丙○○、乙○○、庚○○四人，僅經許可僱用於臺灣地區離岸十二浬以外海
    域作業，非另經許可不得隨船進入臺灣地區離岸十二浬以內海域，更不得於離岸
    十二浬以內海域工作甚明。再「連有財十六號」漁船，並未曾向澎湖區漁會通報
    上開大陸船員須隨該船進入十二浬以內海域，亦未向澎湖縣政府提出申請上開船
    員隨船進入十二浬以內海域情事，經本院向該會、府函詢無訛，有澎湖區漁會八
    十九年一月七日澎漁會輔字第ＯＯ四七號函、澎湖縣政府八十九年一月五日（八
    九）澎府農漁字第ＯＯ八七四號函各一紙存卷可憑，被告己○○復自承其使大陸
    地區船員甲○○、丙○○、乙○○、庚○○四人進入臺灣地區離岸十二浬以內海
    域當日，並無發生臺灣地區漁船船主接駁受僱大陸地區船員許可辦法第八條所定
    緊急事故，足證其確有未經許可直航大陸地區接載大陸地區人民進入本國領海從
    事未經許可之以電氣採捕水產動物之舉，堪認被告三人之自白確與事實相符，殊
    足採為證據。至被告戊○○、丁○○於警訊、偵查中雖為否認電魚犯行之供述，
    然與前開事證顯然悖離，尚無足取，而被告己○○於警訊中業供明當日捕獲之魚
    獲物八公斤，係以電擊方式捕獲，且知悉以電魚方式捕取水中生物係屬違法行為
    （見警卷第二頁反面、第三頁反面），其所辯不知電魚係違法，暨被告三人所辯
    當日未捕獲供驗樣之石班魚等語，顯係臨訟圖卸之詞，不足採信。而澎湖地區其
    餘漁船是否皆於臺灣地區離岸十二浬以內海域捕魚，核與被告三人本件犯行並無
    直接關聯，被告事證已臻明確，犯行均堪認定。
二、核被告己○○所為，係違反臺灣地區與大陸地區人民關係條例第二十八條第一項
    、第十五條第一款、第四款，及漁業法第四十八條第一項第三款之規定，而犯臺
    灣地區與大陸地區人民關係條例第八十條第一項前段、第七十九條第一項、第八
    十三條第一項及漁業法第六十條第一項之罪。被告戊○○及丁○○所為，均係違
    反漁業法第四十八條第一項第三款不得使用電氣採捕水產動物之規定，而犯同法
    第六十條第一項之罪。被告三人彼此間就所犯漁業法之犯行與大陸地區人民甲○○、丙○○、乙○○、庚○○間互有犯意聯絡及行為分擔，皆為共同正犯。被告
    己○○係以直航大陸地區航載大陸地區人民使非法進入本國領域，從事未經許可
    工作以遂其電捕魚類之目的，其所犯前揭數罪有方法結果之牽連關係，應從較重
    之臺灣地區與大陸地區人民關係條例第七十九條第一項之使大陸地區人民非法進
    入臺灣地區罪論處。又臺灣地區與大陸地區人民關係條例第七十九條第一項之處
    罰規定與國家安全法第六條第一項之規定，係法條競合關係，被告己○○所為既
    已違反臺灣地區與大陸地區人民關係條例第七十九條第一項之規定，依法條競合
    之理論，自不再成立國家安全法第六條第一項之罪，併予敘明。爰審酌被告己○○使大陸地區人民非法進入臺灣地區，危害臺灣地區安全，被告三人為圖近利肆
    意電捕魚類，破壞海洋生態至鉅，在澎湖海域內電魚，嚴重危害賴海維生之澎湖
    居民生計，足以斷送漁民永續發展之經濟命脈，及其智識程度、犯後態度等一切
    情狀，分別量處如主文所示之刑。扣案之電纜線四條、塑膠空氣吸管一條（電纜
    線及吸管長各一百四十一公尺）、潛水衣五件、潛水褲三件、蛙鞋三支、潛水頭
    燈二具、鉛帶一條、抄網三只，係被告己○○所有供被告電捕水產動物所用之漁
    具，六百四十元為所電捕魚獲物八公斤經變賣所得價款，依漁業法第六十八條之
    規定，均併予宣告沒收。至扣案之魚網三只，雖屬被告己○○所有，然尚非供本
    件犯罪所用之物，依法不在得予沒收之列。
三、至公訴意旨另以：被告己○○於八十八年七月七日二十一時許駕駛「連有財十六
    號」漁船至澎湖縣望安鄉三塭礁南方一浬附近海域夥同船員電捕魚類，為警發覺
    追捕之際，竟基於毀損之故意，航駛該船衝撞警艇澎安三號，致該警艇之船艏左
    舷凹損，足以生損害於澎湖縣警察局，因認被告己○○涉有刑法第三百五十四條
    之毀損罪嫌云云。經查（一）刑法第三百五十四條之毀損罪，依同法第三百五十
    七條規定，須告訴乃論。本件澎湖縣警察局於八十八年七月八日澎警刑字第三六
    九三二號刑事案件移送書之犯罪事實欄中，業已載述被告己○○涉有毀損罪嫌等
    詞，有該移送書附於偵查卷（見偵卷第一頁）可稽，足徵澎湖縣警察局業就毀損
    部分提出告訴，合先敘明。（二）訊據被告己○○固坦認其所航駛之「連有財十
    六號」漁船有撞及警艇澎安三號，致該警艇之船艏左舷凹損之事實，惟堅決否認
    有毀損之犯意，辯稱：當時其在駕駛艙觀看衛星，未聽聞警笛聲響，亦未目視前
    方，無意中撞及警艇，且碰撞之初亦不知該船為警艇等語。查警艇澎安三號於右
    揭時地，在雷達上發現「連有財十六號」漁船停滯同一地點甚久，嗣發現該船人
    員從事非法電魚工作，即先拍照存證，俟潛入海中之船員返船後方鳴警笛，亮警
    示燈並以麥克風表明係澎湖縣警局警員欲登船檢查之意。之後被告己○○即駕船
    與警艇展開追逐。當時二船相距僅約二、三公尺，且互有燈光照明，警艇上之警
    示燈、鳴笛及喊話，「連有財十六號」漁船均可聽聞及看清等情，業據證人即當
    時於澎安三號警艇執勤員警陳崇慧於本院結證在卷（見本院卷第五十七頁），被
    告己○○所辯：碰撞當時未聞警笛聲，亦不知所撞及之船為警艇等詞，尚非可採
    。然陳崇慧並證稱：「連有財十六號」要逃避檢查，致其右舷撞到警艇之船艏左
    舷凹損，被告己○○係出於故意抑或係不慎撞及，其無法知悉，但當時因警艇試
    圖攔截，己○○意欲逃離，警艇自右舷攔阻，己○○來不及轉向二船因而碰撞，
    二船追逐時間約長達二時左右，均是警艇追，「連有財十六號」逃，二船曾數度
    差點碰撞，己○○均迅速倒船閃避，往另一方向逃離，僅只該次其右舷攔杆撞及
    警艇左舷，惟甫碰撞迅即分開，連有財十六號並速往另一方向逃逸，當時海上風
    浪很大，船易浮沉移位，故己○○究係蓄意碰撞或不慎撞及警艇，其無法判斷云
    云。自其證述警艇追捕經過觀之，被告己○○始終試圖避離警艇，主觀上尚難認
    其有故意衝撞警艇毀損該艇之故意，又當日海上風浪甚大，二船一追一逃於浮沉
    移位中倉促遇警艇突自右舷轉進追逐，其於閃畢不及之際因而碰撞，非無可能，
    是被告己○○所辯：係無意中碰撞警艇等語，尚非不可採信。此外復查無積極證
    據足認其有故意碰撞警艇使之凹損之犯意，而刑法第三百五十四條之毀損罪僅處
    罰故意犯，對於過失毀損之行為並無律以刑罰，是即不能證明被告有此部分被訴
    犯行，應依法為無罪之諭知。
據上論斷，應依刑事訴訟法第二百九十九條第一項前段、第三百零一條第一項，臺灣
地區與大陸地區人民關係條例第七十九條第一項、第八十條第一項前段、第八十三條
第一項、漁業法第六十條第一項、第六十八條，刑法第十一條、第二十八條，第五十
五條，判決如主文。
本案經檢察官洪期榮到庭執行職務。
中     華     民      國     八十九     年     三     月     二十二     日
                              臺 灣 澎 湖 地 方 法 院 刑 事 庭
                                    法    官  黃     梅     月
右正本證明與原本無異。
如不服本判決，應於判決送達後十日內，向本院提出上訴狀（須附繕本）。
中     華     民      國     八十九     年     三     月     二十二     日
                                    書 記 官  薛     流     芳
附錄本案論罪科刑法條全文：
臺灣地區與大陸地區人民關係條例第七十九條第一項：
違反第十五條第一款規定者，處五年以下有期徒刑、拘役或科或併科新臺幣五十萬元
以下罰金。
漁業法第六十條第一項：
違反第四十八條第一項各款規定之一者，處五年以下有期徒刑、拘役或併科新臺幣十
五萬元以下罰金。


司法院資訊處製作；財團法人民間司法改革基金會備份。
